【裁判字號】    99,聲,2279
【裁判日期】    990809
【裁判案由】    聲請具保停止羈押
【裁判全文】
臺灣高等法院刑事裁定                  99年度聲字第2279號
聲  請  人
即  被  告  甲○○
選任辯護人  陳俊隆律師
上列聲請人即被告因違反毒品危害防制條例上訴案件（98年度上
更(一)字第494 號），聲請具保停止羈押，本院裁定如下：
    主  文
聲請駁回。
    理  由
一、本件被告甲○○因違反毒品危害防制條例案件，前經本院認
    為犯毒品危害防制條例第4 條第2項、第3項之罪嫌疑重大，
    有刑事訴訟法第101 條第1項第3款之情形，非予羈押，顯難
    進行審判或執行，而有羈押之必要，執行羈押。
二、聲請意旨略以：鈞院裁定羈押本件被告之理由是以其犯罪嫌
    疑重大，有羈押之必要為原因，此見解固非無據，惟查：
  (一)參酌刑事訴訴法（下同）第101條規定，所謂羈押有3要件：
    1.重大犯罪嫌疑、2.法定之羈押原因、3.羈押之必要性。
  (二)對於被告實施羈押，務須慎重將事，非確有第101條第1項，
    而有羈押之必要者，不得羈押。至上揭規定所謂「犯罪嫌疑
    重大」者，係指其所犯之罪確有重大嫌疑而言，與案情重大
    不同（法院辦理刑事訴訟案件應行注意事項第28項參照）。
  (三)法院應隨時依職權注意羈押原因是否仍然存在，及有無繼續
    羈押之必要，羈押原因消滅者，應即撤銷羈押，將被告釋放
    ，已無羈押必要者，應命停止羈押 (法院辦理刑事訴訟案件
    應行注意事項第51項參照)。
  (四)按羈押之目的，非作為偵查手段、應報及安撫社會大眾及被
    害人之預支刑罰; 其主要目的在於保全刑事訴追、審判及執
    行之進行; 羈押是侵害人身自由最為嚴重之強制手段，羈押
    之決定，應遵守比例原則；所謂「羈押必要性」，即指比例
    原則而言，我國立法者則進一步具體化，於第101條第1項規
    定，須「非予羈押，顯難進行追訴、審判或執行者」，始能
    認為合乎必要。就比例原則下位之必要性原則而言，若有與
    羈押同等有效但干預權利較輕微之其他手段時，應選擇該其
    他手段，不得率予羈押，例如以具保、責付或限制住居三種
    較輕微之手段來代替羈押。次按，被告雖符合第101條第1項
    之羈押事由，然並非即可逕予決定羈押，否則恐有違無罪推
    定原則與比例原則，仍應依具體情形認定有無羈押必要性。
  (五)被告執行羈押後，應否准予具保，應端視當初羈押之原因有
    無消滅為斷，而訴訟制度上對被告所執行之羈押，其本質上
    屬為使訴訟程序得以順利進行，或為保全證據，或為保全對
    被告刑罰之執行目的，而對被告所實施剝奪其人身自由之強
    制處分，故須審查被告犯罪嫌疑是否重大、以及有無賴此保
    全偵審或執行等羈押之目的。
  (六)依臺灣高等法院 89年抗字第184號裁定所示：「羈押係以拘
    束被告人身自由之方法保全被告、限制被告之基本人身自由
    ，自應特別慎重，是法院不能僅以有第101條第1項各款情形
    ，而不問有無羈押必要即率予羈押，更不能以羈押被告，作
    為便利調查蒐集證據之手段」。
  (七)羈押之目的在於保全刑事追訴、審判、執行程序，也僅於此
    一目的之內，才能限縮無罪推定原則的範圍，運用羈押也才
    合乎比例原則；如果被告並無逃亡危險或使案情晦暗之危險
    ，根本就欠缺羈押之必要要件。
  (八)基於「人性尊嚴不可侵犯」係最高的法律價值，被告於遭羈
    押後，不僅態度良好，全力配合查明本案，詳述案情始末，
    並無湮滅證據之情事。況且，若將羈押作為預支性之嫌疑刑
    罰，實對被告之地位具有無比可擬的殺傷力，今被告已無羈
    押之必要，仍將被告持續羈押，實已違背比例原則及無罪推
    定原則，又被告於停止羈押後，除隨傳隨到外，並願再配合
    本案之審理。
  (九)所謂羈押之必要性即指比例原則，若有與羈押同等有效但干
    預權利較為輕微之其他手段時，應選擇之，如具保。
  (十)本案事實審已審判完畢，相關事證已調查取證完畢，已無湮
    滅證據之風險，而被告住居戶籍地，家庭正常，與父母同居
    ，亦無逃亡疑慮，故輔以具保手段應即可確保日後訴訟程序
    之進行。
    綜據上述，本案犯罪事實已臻明瞭，並無湮滅證據之危險，
    而且亦無其他佐證證明被告有任何逃亡的動機，上被告素行
    良好，只因一時失控，偶罹刑典，經此教訓後，應知所警惕
    而無再犯之虞，故於此萬懇鈞察，准予其交保，以啟其自新
    ，並障人權，俾全家能有再生之日，如蒙獲准，實感無涯云
    云。
三、按依刑事訴訟法第101條第1項第3款及第 101條之2之規定，
    法官決定羈押被告之要件有四：犯罪嫌疑重大，有法定之羈
    押事由，有羈押之必要（即非予羈押，顯難進行追訴、審判
    或執行），無同法第 114條不得羈押被告之情形。是被告縱
    符合同法第101條第1項第 3款之羈押事由，法官仍須就犯罪
    嫌疑是否重大、有無羈押必要、有無不得羈押之情形予以審
    酌，非謂一符合該款規定之羈押事由，即得予以羈押。又刑
    事訴訟法第101條第1項第 3款規定之羈押，係因被告所犯為
    死刑、無期徒刑或最輕本刑為 5年以上有期徒刑之罪者，其
    可預期判決之刑度既重，該被告為規避刑罰之執行而妨礙追
    訴、審判程序進行之可能性增加，國家刑罰權有難以實現之
    危險，該規定旨在確保訴訟程序順利進行，使國家刑罰權得
    以實現，以維持重大之社會秩序及增進重大之公共利益，其
    目的洵屬正當。又基於憲法保障人民身體自由之意旨，被告
    犯上開條款之罪嫌疑重大者，仍應有相當理由認為其有逃亡
    、湮滅、偽造、變造證據或勾串共犯或證人等之虞，法院斟
    酌命該被告具保、責付或限制住居等侵害較小之手段，均不
    足以確保追訴、審判或執行程序之順利進行，始符合該條款
    規定，非予羈押，顯難進行追訴、審判或執行之要件，此際
    羈押乃為維持刑事司法權有效行使之最後必要手段，於此範
    圍內，尚未逾越憲法第23條規定之比例原則，符合本院釋字
    第392號、第653號、第654號解釋意旨，與憲法第8條保障人
    民身體自由及第16條保障人民訴訟權之意旨，尚無違背（司
    法院大法官會議釋字第665 號解釋理由書參照）。次按羈押
    之必要與否，應按照訴訟進行程度及其他一切情事，由事實
    審法院斟酌認定，聲請停止羈押，除有同法第114 條各款所
    列情形之一不得駁回者外，准許與否，該管法院有自由裁量
    之權（最高法院56年度台抗字第67號裁定要旨參照）。
四、經查：本案被告涉犯毒品危害防制條例案件，業經本院於99
    年6月10日判處被告販賣第三級毒品罪，共2罪（其一為共同
    販賣），合併定應執行刑有期徒刑9 年在案，顯見其犯罪嫌
    疑重大，且被告所犯販賣第三級毒品罪，為最輕本刑5 年以
    上有期徒刑之重罪，被告又受重刑之諭知，客觀上為規避刑
    罰執行而畏罪逃亡之可能性甚高，有相當理由認有逃亡之虞
    ；另本案屬得上訴第三審之案件，並據檢察官提起上訴，尚
    未確定，仍有上訴審及執行程序尚待進行，若非將被告予以
    羈押，難以冀求日後追訴、審判及刑罰執行進行之順利，仍
    有羈押之必要，復難認以命具保、責付或限制住居等侵害較
    小之手段，足以確保審判或執行程序之順利進行。此外，又
    查無刑事訴訟法第11 4條各款規定之列情形，是聲請人以前
    揭情詞聲請具保停止羈押，礙難准許，應予駁回。
中    華    民    國    99    年    8     月    9     日
                  刑事第十二庭  審判長法  官  蔡永昌
                                      法  官  蔡國在
                                      法  官  蔡新毅
以上正本證明與原本無異。
如不服本裁定，應於收受送達後五日內向本院提出抗告狀。
                                      書記官  賴立旻
中    華    民    國    99    年    8     月    11    日

司法院資訊處製作；財團法人民間司法改革基金會備份。
